臺灣臺中地方法院刑事判決　　　　　　　96年度易字第2348號
公　訴　人　臺灣臺中地方法院檢察署檢察官
被　　　告　甲○○
上列被告因業務侵占案件，經檢察官提起公訴（95年度偵字第
27509 號），本院判決如下：
    主  文
甲○○犯業務侵占罪，處有期徒刑捌月，減為有期徒刑肆月，如
易科罰金，以新臺幣壹仟元折算壹日。
    事  實
一、甲○○前為位於臺中市○○路176 號「全家便利商店」（以
    下簡稱朝富店）之店員，為從事業務之人，其每日上班期間
    ，於收銀機內之現金較多時，即需清點金額輸入電腦，並將
    該筆現金裝入透明之塑膠夾鍊袋後，投入放置在辦公室之金
    庫內（以下簡稱投庫）。
二、甲○○意圖為自己不法之所有，於民國95年11月1 日18時53
    分之上班期間，於電腦輸入投庫新臺幣（下同）60,000元後
    ，雖將該筆60,000元現金以塑膠夾鍊袋包裝後，攜至辦公室
    內作勢投庫，但實際上並未將錢投入金庫，而係將該筆現金
    暫時夾在金庫投入口，嗣於同日21時40分許（起訴書誤載為
    15時40分至同日21時37分間），利用再度至金庫投庫20,000
    元之機會，順勢將其先前夾在金庫投入口之60,000元取出，
    將該筆款項侵占入己。俟翌日中午12時許，該店負責人乙○
    ○清點金庫內現金時，發現短少60,000元，經調閱店內監視
    錄影帶查看而發現上情。
    理  由
一、認定犯罪事實所憑之證據及理由
  (一)證人即告訴人乙○○於本院96年10月24日審理時到庭證稱：
    「每天早上我們會將前一天的營收集中、清點，並對帳。結
    帳後，我們要送銀行。經我們清點，發現有筆60,000元短缺
    ，我們就核對錄影機，就發現被告四次投庫，第一次、第二
    次均有投庫，但第三次投庫時有投一筆20,000元，結果他將
    60,000元抽走，... 我們規定只要有千元鈔或是一定金額就
    需要投庫，至於金額則是由店員自行決定。金庫是置放辦公
    室，裡面有一個鐵箱子，詳如偵查中所提照片。被告不承認
    有拿該筆錢，但從第三次投庫，發現被告確實有將20,000元
    投進去，但卻將之前投入的60,000元抽回來。因為女孩手比
    較小，且從錄影機慢動作可看出，被告手有伸入投庫口。投
    庫的口是斜角，有個坡度，且我們要投庫的錢是紙鈔，會用
    塑膠袋包著，所以投的時候，可以稍微夾住塑膠袋，讓錢停
    留於投入口的斜坡上。且從提供給貴院照片中，可以看出當
    時投庫後，被告手還握住東西。」、「（問：你們是當天清
    點前一天營業收入？）答：是，但每次投庫都有投庫單，且
    從收銀機拿錢出來，都要作結帳動作，所以電腦都有資料。
    我們是隔天從金庫取出營業收入，核對電腦、投庫單，計算
    金額是否正確。」、「（問：第二天清點前一天營業收入之
    前，錢是否屬於店員保管中？）答：正常投庫，掉入金庫底
    層，即使從投幣口也無法取出，則店員就無從負保管責任。
    但本件被告並沒有完成投庫動作，而是夾在斜坡中。且正常
    電腦結帳後，就會做投庫動作，結果本件被告第二次要投庫
    60,000元，將錢放在櫃台上遲疑了幾分鐘，才去投庫。被告
    當天總共投庫四次，其他三次都是結帳完，就立刻去投庫，
    只有該次有遲疑之情況。」、「（問：第二天結帳前一天營
    業收入，發現短少，如何處理？由何人負責？）答：如果短
    缺，我們都會核對錄影帶，且投庫都是一袋、一袋，所以可
    以清點。會用塑膠袋包著，那是怕會丟掉，要核對用。且投
    庫單上都需要店員簽名，表示負責，且必須輸入電腦，即便
    單子丟掉，還是能夠核對起來。如果營收短少，店員要自行
    負責，這個他們都知道。」、「（問：會不會因有早、中、
    晚、大夜班，短少責任分不清的問題？）答：不會有分不清
    的問題，因為換班時，必須要交班，並不會動到金庫，只會
    核對收銀機現金。換班時，收銀機所留金額不會超過3,000
    元，超過3,000 元部分就要全部投庫，連同投庫單，投入金
    庫。交接班，電腦也會做清算動作。」等語甚詳。
  (二)依被告輸入收銀機電腦之資料顯示，被告甲○○於95年11月
    1 日共投庫4 次，第一次於15時46分投庫7,600 元，第二次
    於18時53分投庫60,000元，第三次於21時40分投庫20,000元
    ，第四次於23時15分投庫11,656元，此有全家便利商店股份
    有限公司收銀員明細表1份在卷可憑。
  (三)依被告第二次投庫時之監視錄影光碟及翻拍照片顯示（按：
    光碟片顯示之監視器設定時間與收銀機之時間略有出入），
    於18時48分39秒時，在櫃台前清點現金60,000元；於18時48
    分53秒時，在二號收銀機輸入投庫金額60,000元；於18時49
    分51秒時，將包裝好之60,000元現金置於點鈔機前；於18時
    59分24秒，拿取該60,000元欲進入辦公室投庫，此有翻拍照
    片4 張在卷可佐（參見偵查卷第13、14頁）。被告將60,000
    元現金包裝好後，放置在點鈔機前，未立即將錢拿到辦公室
    投庫，約過10分鐘後始將錢拿到辦公室欲進行投庫之動作，
    核與告訴人證稱被告有在櫃台前遲疑一段時間，而未立即將
    60,000元投庫等情相符。
  (四)本院於96年7 月9 日審理時，當庭勘驗告訴人提出之被告第
    三次投庫20,000元之監視錄影光碟，結果如下：「被告左手
    持一疊現金進入辦公室，開啟保險箱投庫，投庫後，左手疑
    似握有東西，並疑似在轉身時，將左手所握東西換至右手，
    並以左手關門離去。」，此有該次審判筆錄在卷可稽，並有
    該光碟之翻拍照片8 張可佐。又檢察官於偵查中命第六分局
    偵查員賴宏亮就該次投庫之監視錄影光碟進行解析，經賴宏
    亮偵查員查看解析，雖將畫面停格暫停，並無法清楚解析出
    手中所握之物就是現金，但正常放映中，亦可看出被告確實
    利用將錢放入金庫之際，有將不明物品帶走之行為，此有賴
    宏亮製作之職務報告書在卷可憑。再佐以證人乙○○於本院
    審理時證稱：「所謂照出來是白色的東西，那是因為錢用塑
    膠袋包著，有反光。」等語，及被告於96年3 月15日偵訊時
    供稱：「（問：【提示監視錄影照片】當時你已有投錢的動
    作，後面為何左手有握東西的畫面？是什麼東西？）答：我
    先用另一隻手推門進去，另一隻手要推錢進去時客人就來了
    ，所以我就先走了，左手拿的是錢。」等語，足以證明被告
    確有利用第三次投庫之際，從金庫拿取現金之行為。
  (五)朝富店之金庫投入孔，在金庫外側係與一般信箱相同之金屬
    板，在金庫內側則係一鈄坡，以塑膠袋包裝之現金可暫時夾
    在投入口外側之金屬板上，需全部推入後，該筆現金始會沿
    著內側之斜坡掉入金庫底層，此有告訴人提出之金庫照片10
    張在卷可憑（參見偵查卷第22頁至第26頁），足認被告確可
    將60,000元現金暫時夾在投入口，再俟機將該筆款項取走。
二、對被告辯解之判斷：
  (一)被告辯稱：其從來沒有做過這種工作，哪有什麼技巧可言，
    且是告訴人說是其投庫60,000元，其才知道其有投60,000元
    。其投庫後，就不記得那件事情了。其根本沒有偷錢，必須
    要有證據證明其有拿走那筆錢才算云云。
  (二)被告於96年3 月15日偵訊時原供稱：「（問：怎麼投錢？）
    答：投錢箱類似信箱，先撥開門之後，錢箱下面還有錢，當
    時手中的6 萬元還沒放進去，就有客人進來，我就先出去外
    面了，錢還拿在手中。（問：錢最後到哪去了？）答：應該
    在櫃台，我要看錄影帶才能確定。（問：招呼完客人買東西
    之後有無把錢再拿去投錢箱？）答：應該沒有。（問：為什
    麼？）答：在忙其他事。」云云。惟經本院於96年5 月21日
    審理時，勘驗被告第二次投庫之監視錄影光碟之結果：「編
    號二光碟中檔案四，經播放結果，被告於光碟中29分36秒時
    ，進入存放金庫之辦公室，將6 萬元投庫。投庫後，沒有立
    刻離開，站在金庫旁邊桌子旁，翻閱桌上雜記簿，至30分26
    秒時，被告始離開辦公室，離開辦公室時，被告手上並沒有
    拿東西。」，此有該次審判筆錄在卷可稽，足證被告於偵查
    中之上開供述與事實不符，顯係為自己開脫之詞。而被告於
    該次偵訊中，經檢察官提示監視錄影照片（按：檢察官所提
    示者係第三次投庫之監視錄影照片），訊以『當時你已有投
    錢的動作，後面為何左手有握東西的畫面？是什麼東西？』
    時，答稱：『我先用另一隻手推門進去，另一隻手要推錢進
    去時客人就來了，所以我就先走了，左手拿的是錢。』云云
    ，顯係因其左手拿有金錢一事已被監視錄影機攝錄，而將時
    間錯置，故為推託之詞。
  (三)被告於偵查中原辯稱其本欲投庫60,000元，但因有客人來而
    將錢拿出辦公室，未投入金庫內云云，卻於本院審理時，改
    稱是告訴人說其投庫60,000元，其才知道有投60,000元，其
    投庫後，就不記得那件事情了云云。前後辯解反覆不一，顯
    係畏罪情虛之詞，非可採信。
  (四)綜上所述，被告係於第三次投庫20,000元時始將錢攜出辦公
    室，而告訴人清點之結果則係短少60,000元，足認被告係利
    用第三次投庫時，始將其第二次投庫之60,000元取走，本案
    事證甚為明確，被告之犯行堪以認定。
三、論罪科刑之理由
  (一)被告於案發時係朝富店之店員，為從事業務之人，而其雖有
    將60,000元投庫之動作，但實際上並未將錢投入金庫內，是
    該60,000元並未脫離被告之支配管領，而尚在被告持有中。
    核被告所為，係犯刑法第336 條第2 項之業務侵占罪。按「
    刑事訴訟法第300 條所定科刑之判決，得就起訴之犯罪事實
    ，變更檢察官所引應適用之法條，係指法院於不妨害事實同
    一之範圍內，得自由認定事實適用法律而言。而事實是否同
    一，應視檢察官請求確定其具有侵害性之基本社會事實是否
    同一而定，並以犯罪構成要件有無罪質上之共通性為具體判
    斷之標準。查本件檢察官對被告以竊盜罪提起公訴，而原判
    決變更檢察官起訴之法條，改判論處業務上侵占罪刑，核其
    變更法條前後兩罪之侵害財產法益、侵害之時、地及被害主
    體，均無差異，抑且其具有『意圖為自己不法之所有』之主
    觀犯意及侵害『他人之物』為犯罪客體之構成要件，並有罪
    質上之共通性，尚未逾越檢察官請求確定具有侵害性基本社
    會事實同一性之範圍。」，最高法院88年台非字第305 號判
    決可資參照。本件原起訴之法條雖係刑法第320 條第1 項之
    竊盜罪，惟業經檢察官於審理中更正為刑法第336 條第2 項
    之業務侵占罪，其起訴之基本事實既屬同一，經核尚無不合
    ，併此敘明。
  (二)審酌被告年紀尚輕，因一時之貪念而利用工作之機會，將其
    業務上持有之財物予以侵占入己，雖侵占之金額並非甚為龐
    大，惟犯罪後矢口否認犯行，難認有何悔意等一切情狀，量
    處如主文所示之刑。又被告犯罪之時間在96年4 月24日前，
    合於減刑條件，應依中華民國96年罪犯減刑條例第2 條第1
    項第3 款之規定減其刑期二分之一。
四、適用之法律
  (一)刑事訴訟法第299條第1項前段。
  (二)中華民國96年罪犯減刑條例第2 條第1 項第3 款、第7 條、
    第9 條。
  (三)刑法第336 條第2 項、第41條第1 項前段。
  (四)刑法施行法第1之1條。
中　　華　　民　　國　　96　　年　　11　　月　　5 　　日
                刑事第八庭  審判長法  官  林慧英
                                  法  官  簡源希
                                  法  官  陳慧珊
上正本證明與原本無異。
如不服本判決，應於判決送達後10日內向本院提出上訴狀（應附
繕本），上訴於臺灣高等法院臺中分院。
上訴書如未敘述理由，應於上訴期間屆滿後20日內補提理由書於
本院。
                                  書記官  施玉卿
中　　華　　民　　國　　96　　年　　11　　月　　5 　　日
【附錄本案論罪科刑法條】
刑法第336條第2項：
對於業務上所持有之物，犯前條第 1 項之罪者，處 6 月以上
5 年以下有期徒刑，得併科3 千元以下罰金。
